臺灣高等法院民事判決　　　　　　　　97年度保險上字第35號
上　訴　人　鍾桂蘭
訴訟代理人　張旭業律師
　　　　　　童智麟
複 代理 人　楊珮君律師
被 上訴 人　國泰人壽保險股份有限公司
法定代理人　蔡宏圖
訴訟代理人　賴盛星律師
複 代理 人　程才芳律師
　　　　　　蔡美君律師
上列當事人間請求給付保險金事件 ，上訴人對於中華民國97年8
月26日臺灣桃園地方法院96年度保險字第14號第一審判決提起上
訴，並為訴之追加，經本院於100年1月4日言詞辯論終結 ，判決
如下：
    主      文
上訴及追加之訴均駁回。
第二審及追加之訴訴訟費用均由上訴人負擔。
    事實及理由
一、上訴人主張：上訴人於民國82年及91年間自任要保人，以其
    夫童崇來為被保險人，向被上訴人投保 「國泰萬代福211終
    身壽險」（保單號碼：0000000000）及 「國泰全福101終身
    壽險」（保單號碼：0000000000），依附約之約定童崇來於
    附約有效之保險期間內，因意外傷害事故而致身故時，被上
    訴人應給付之保險金各為新台幣（下同）100萬元 ，上訴人
    為該等保險金給付之受益人。童崇來於95年11月15日晚間下
    班後，騎車途經桃園縣平鎮市○○路與日星街口時，不慎摔
    車跌倒，經送往敏盛綜合醫院龍潭分院急診，當時童崇來雖
    感覺全身疼痛，尤其是腦部，但因臉部亦受傷，故僅告知醫
    師臉部擦傷，翌日童崇來出院返家後，仍有頭部疼痛及右肩
    酸痛現象，期間經送醫治療未見好轉 ，直至同年12月3日，
    童崇來於午間用餐之際，突感頭部極度不適而昏厥，經輾轉
    送往楊梅天成醫院就診，醫生診斷為顱內出血，發出病危通
    知，延至同年12月4日不治死亡。 其死因經臺灣桃園地方法
    院檢察署檢察官（下稱桃園地檢署檢察官）相驗，認定為「
    意外死亡」，死亡因素則為「因車禍後造成高血壓併發顱內
    出血」，可知童崇來死亡之結果係因前開車禍事故所致，應
    屬意外傷害事故，符合前揭保險契約之約定，被上訴人應依
    保險契約所定條款給付上訴人保險金合計為200萬元， 上訴
    人乃於95年12月21日向被上訴人請領保險金，惟遭拒絕，為
    此，基於保險契約，訴請被上訴人給付200萬元 及自起訴狀
    繕本送達之翌日（96年7月13日） 起至清償日止，按週年利
    率百分五計算之利息等語。原審為其敗訴判決，上訴人不服
    聲明上訴，並為訴之追加，其追加意旨：上訴人於84年間任
    要保人，以童崇來為被保險人，向被上訴人投保「國泰美滿
    人生312終身壽險」（保單號碼：0000000000）， 依附約之
    約定童崇來於附約有效之保險期間內，因意外傷害事故而致
    身故時，被上訴人應給付之保險金為30萬元，上訴人為保險
    金給付受益人，被上訴人就此部分之保險金亦應給付等語。
    其上訴及追加聲明求為判決：（1）原判決廢棄；（2）被上
    訴人應給付上訴人200萬元 及自起訴狀繕本送達翌日（即96
    年7月13日）起，按週年利率百分之十計算之利息；(3) 被上
    訴人應給付上訴人30萬元 及自98年1月13日起至清償日止，
    按週年利率百分之十計算之利息。
二、被上訴人則以：同意上訴人在本院所為訴之追加。前揭保險
    契約之附約均須童崇來死亡為意外傷害事故所致，始足當之
    。系爭車禍之發生時為95年11月15日19時20分左右，依敏盛
    綜合醫院龍潭分院之診斷證明書所載，童崇來所受之傷均係
    表皮擦傷、挫傷，並無嚴重之外傷，且當時亦無陳述有頭部
    不適情形，足見系爭車禍並未造成腦部受傷。從中壢天晟醫
    院之診斷證明書之記載，亦可知其傷情與頭部無關。桃園地
    檢署檢察官所製作之相驗屍體證明書，雖記載童崇來之死亡
    原因為「因車禍後造成高血壓併發顱內出血」，其死亡方式
    欄勾選為「意外」，惟相驗屍體證明書上所載之「意外」之
    文句與保險法上所指之「意外」不同，且顱內出血在醫學上
    大致有硬腦膜上出血、硬腦膜下出血、蛛網膜下出血、腦出
    血、腦室出血等五種，僅其中硬腦膜上出血及硬腦膜下出血
    係出於頭骨骨折之外來因素所造成，自難憑「顱內出血」推
    論係意外死亡，而依華揚醫院之病歷資料及國立台灣大學醫
    學院（下稱台大醫學院）鑑定意見，可知童崇來之死亡，係
    於95年12月 3日因其自身高血壓控制不佳而致右腦基底核突
    發性一次嚴重出血所致，與系爭車禍無關，屬內發性之疾病
    造成，不能認符合意外傷害事故死亡之定義，則上訴人以童
    崇來意外死亡為由，請求被上訴人給付保險金230萬元 ，自
    屬無據等語置辯，並聲明求為判決：駁回上訴及追加之訴。
三、下列事實為兩造所不爭執，應可信為真實：
（一）上訴人分別於82年、84年及91年間自任要保人，以其夫童
      崇來為被保險人，向被上訴人投保「國泰萬代福211 終身
      壽險」（保單號碼：0000000000）、 「國泰全福101終身
      壽險」（保單號碼：0000000000）及 「國泰美滿人生312
      終身壽險」（保單號碼：0000000000），依附約之約定童
      崇來於附約有效之保險期間內，因意外傷害事故而致身故
      時，被上訴人應給付之保險金分別為100萬元、100萬元及
      30萬元，上訴人為該等保險金之受益人。
（二）「國泰萬代福211終身壽險」、「國泰全福101終身壽險」
      所附國泰平安保險附約第二條約定：本附約所稱「傷害」
      ，係指被保險人於本附約有效的保險期間內，因遭受意外
      害事故（指非由疾病引起之外來突發事故），致其身體蒙
      受傷害。第三條約定：被保險人於本附約有效的保險期間
      內，因遭受第二條之意外害事故因而身故、殘廢或醫療時
      ，本公司依照本附約的約定，給付保險金。而「國泰美滿
      人生312終身壽險」 所附國泰附加傷害保險給付特約條款
      第三條約定：被保險人於本特約有效期間內，因遭遇外來
      、突發的意外傷害事故，致其身體蒙受傷害或因而殘廢或
      死亡者，依照本特約的約定，給付保險金。
（三）童崇來於95年11月15日晚間下班後，騎車途經桃園縣平鎮
      市○○路與日星街口時，不慎摔車跌倒，經送往敏盛綜合
      醫院龍潭分院急診，當時童崇來僅告知醫師臉部擦傷，翌
      日即出院返家。
（四）95年12月3日， 童崇來於午間用餐之際，突感頭部極度不
      適而昏厥，經輾轉送往楊梅天成醫院就診，醫生診斷為顱
      內出血，發出病危通知，延至同年12月4日不治死亡。
（五）若童崇來之死亡確屬前開保險契約所指之保險事故，則被
      上訴人應給付上訴人之保險金為230萬元，並自96年7月13
      日起，按週年利率百分之十計算之利息。
四、兩造經整理爭點之結果，確認兩造間之爭點為童崇來於95年
    12月4日死亡之死因是否係因95年11月15日之車禍所致？ 茲
    說明兩造之主張及本院之判斷如下：
（一）上訴人主張：童崇來於95年11月15日發生車禍後即感頭部
      疼痛，且呈現昏迷指數15分之輕度昏迷，於同年11月22日
      至天晟醫院複診經開刀治療右肩傷害，住院期間亦感頭部
      疼痛，12月3日用餐時昏迷，至12月4日死亡，其死因經桃
      園地檢檢察官相驗，認定為意外死亡，死亡因素則為「因
      車禍後造成高血壓併發顱內出血」，可知童崇來死亡之結
      果係因前開車禍事故所致，應屬意外傷害事故。再者，童
      崇來自車禍後即時感頭痛，依一般生活經驗若非該車禍，
      應不致導致顱內出血，故其死亡與車禍間有因果關係，應
      可認定。童崇來雖有高血壓，惟固定服用降血壓藥，應無
      問題。而95年11月23日，童崇來因肩部手術劇痛，而由醫
      師建議之下施打嗎啡致血壓控制不佳，收縮壓升高200 -
      170毫米汞柱高，足見12月3日之顱內出血係因車禍後致血
      壓控制不佳導致腦出血所致，其死亡與車禍間自有因果關
      係存在等語。
（二）被上訴人主張： 童崇來於95年11月15日下午7時左右並未
      陳述頭部不適，僅稱四肢、軀幹疼痛 ，後至同日下午9時
      42分亦僅表示右肩痛，隔日之護理紀錄亦無頭痛頭暈嘔吐
      現象，足見系爭車禍並未造成其腦部受傷。而依其就醫院
      之病歷觀之，其因車禍所致傷勢均與頭部無關。童崇來於
      12月3日昏迷， 依華揚醫院病歷可知，其因腦中風而致顱
      內出血，並非外來突發之意外事故所致。而依台大醫院之
      鑑定結果，亦可知童崇來係因其高血壓控制不佳而致基底
      核突發性一次嚴重出血死亡，與車禍無關等語。
（三）本院之判斷：
 （1）關於童崇來之死因，經原法院送請國立臺灣大學醫學院附
      設醫院（下稱台大醫院）鑑定函復：依據所附病歷資料，
      童崇來先生有高血壓的病史，於95年11月15日發生車禍，
      到院（即敏盛醫院）時意識清楚 ，於95年12月3日突然意
      識喪失 ，電腦斷層顯示右基底核出血約60c.c合併腦室內
      出血，於95年12月4日死亡。 基底核出血為典型高血壓引
      起之腦出血， 另如果是車禍當時就出血，不可能車禍後2
      個多星期都清醒，而在95年12月3日突然惡化， 其95年12
      月3日之顱內出血， 應為高血壓引起之自發性出血等語，
      有台大醫院97年 6月20日校附醫秘字第0970001559號函在
      卷可稽，經本院就前開鑑定事項再就死因部分函請台大醫
      學院鑑定結果認為：童崇來出血部位為右腦基底核，由電
      腦斷層顯示有嚴重型腦出血破裂至腦室所致，應為「單一
      處腦出血」，而從電腦斷層顯示出血部位各處顯影程度相
      同，並未有新舊雜陳的情形，故推論為突發性一次出血，
      而非緩慢累積之出血，若童崇來於95年11月15日車禍當時
      即發生基核體型腦出血， 其12月3日之頭部電腦斷層影像
      應為低密度或等密度之陳舊型腦出血，而非高密度之急性
      出血，故95年11月15日當時應無基核體之腦血管破裂出血
      之情形等語， 亦有該醫學院99年9月10日（99）醫秘字第
      0803號函所附鑑定（諮詢)案件回覆書在卷可按。 再參以
      童崇來於95年11月15日車禍後送敏盛醫院龍潭分院治療，
      其診斷童崇來之傷勢為「右臉挫傷及擦傷，右肩部挫傷，
      右手挫傷及擦傷右手腕擦傷、右膝擦傷、左膝擦傷」等情
      ，有該院95年11月16日診斷證明書可按，並無任何頭部傷
      害之診斷。而童崇來送醫當時意識清醒，其葛氏昏迷指數
      為最高分15分（即E4：眼睛自發性的睜開著、V5：言語正
      常、M6：可遵照指示動作），即意識清楚無任何昏迷現象
      ，亦有桃園縣政府消防局救護紀錄表（原證十七）在卷可
      參，其於車禍後之95年11月23日前往天晟醫院進行右肩手
      術時，亦未有任何頭部傷害之診斷， 有該院96年1月19日
      診斷證明書附卷可憑。準此，足見童崇來之死亡，係肇因
      於右腦基底核突發性之一次出血所致出血，並非因車致腦
      部受傷而緩慢出血累積所致。上訴人陳稱童崇來因車禍致
      腦部受傷害，且當時送醫時已呈現輕度昏迷云云，尚與事
      實不符，不足採信。至於童崇來雖曾於95年11月15日19時
      23分左右向敏盛醫院護理人員表示「感頭部疼痛」等語，
      然從電腦斷層等診斷資訊可知童崇來於發生系爭車禍時，
      其腦部並未出血，業如前述，自難僅憑其主觀之陳述，採
      為認定童崇來於車禍時腦部有出血之依據。
 （2）次按，導致童崇來腦出血之可能原因，台大醫學院鑑定意
      見認為：根據安倫診所所附病歷，童崇來看診時收縮壓約
      在160-180毫米汞柱高，有可能因高血壓控制不佳， 而造
      成突發性基底核出血，其住院期間11月24日血壓為200 -
      170毫米汞柱高、12月3日為209-109毫米汞柱高， 其血壓
      高的原因和童崇來本身高血壓疾病相關等語，足見童崇來
      腦出血之可能原因為其自身之高血壓疾病。上訴人指稱童
      崇來雖有高血壓病史，雖其向來控制良好，本件應係車禍
      手術後造成血壓控制不穩，且因手術後疼痛造成血壓異常
      升高所致云云。惟查：童崇來本身原即有高血壓之病史，
      為兩造所不爭執，並有安倫診所病歷資料可參。而從天晟
      醫院之病歷資料觀之，童崇來於95年11月23日住院後之血
      壓分別為11月24日200/90、186/91毫米汞柱高、11月25日
      19 7/87、180/76、200/110毫米汞柱高、11月26日為199/
      102、133/74毫米汞柱高、11月27日204/98、205/92 毫米
      汞柱高、11月28日195/96、174/84毫米汞柱高，其在上開
      期間之血壓確實控制不佳，然台大醫學院鑑定意見謂「手
      術後之傷口疼痛雖會使得血壓較難控制，但此疼痛情形是
      否會令童崇來病情不受制進而併發顱內出血，在文獻上並
      無疼痛增加顱內出血機會百分比之記載」等語，故尚難以
      童崇來在前開手術住院期間，因手術關係有疼痛情形及在
      該期間內有血壓控制不佳情形，即據而認定嗣後之腦出血
      係因手術後疼痛所致；再者，童崇來於11月29日出院之前
      所量得之血壓為120/60毫米汞柱高，已在正常範圍，而其
      出院時，醫師僅開立三天份普拿疼(panadol) 一項止痛藥
      ，於12月2日回診時並無疼痛之相關陳述等情， 亦有天晟
      醫院病歷資料附卷可考，足見童崇來因手術所引起之疼痛
      情形，於其11月29日出院時已獲舒緩，而童崇來前開腦出
      血係12月3日突發性出血所致，業如前述，相距已有4天，
      依照兩造提出及法院所調取之相關證據，均不足以證明童
      崇來前述因手術所引起之疼痛與腦出血間，確具有相關因
      果關係存在，上訴人之前開主張，要無足取。
 （3）上訴人提出之桃園地檢署相驗屍體證明書固載稱童崇來直
      接死亡原因為「顱內出血」，造成顱內出血之原因為「高
      血壓併發症」，造成高血併發症為「車禍後」等語。經上
      訴人之子童智麟聲請更動死亡原因，該署以桃檢惟仁95相
      2000字第95740號函函復： 依據該署法醫生表示童崇來死
      因如相驗屍體證明書所述，死者確因車禍所導致體況不佳
      ，逐日惡化致顱內出血死亡等語，有該署相驗屍體證明書
      及函件在卷可稽。然本件死亡證明書之記載，係該署檢察
      官督同法醫師依其勘驗童崇來屍體外觀，參考醫院診斷證
      明書記載病因及死者家屬陳述，為綜合判斷而為判定，並
      未取得童崇來之就醫病歷及電腦斷層檢驗資料等情，業據
      本院調取該署95年度相字第2000號相驗卷宗核對屬實，其
      判定所憑資料容有不足，應認台大醫院所為鑑定意見較為
      可採。
 （4）此外，上訴人復無法提出其他證據足資證明童崇來之死亡
      ，確係因車禍後腦部受傷或因手術後疼痛引起高血壓致腦
      出血所致，則其主張童崇來之死亡係因意外事故所致云云
      ，自不可採。
五、從而，上訴人基於保險契約之法律關係，訴請被上訴人給付
    保險金及法定遲延利息，於法尚屬無據。 原審就命給付200
    萬元及其法定遲延利息之請求部分，為上訴人敗訴判決並駁
    回其假執行之聲請，經核並無違誤。上訴意旨，指摘原判決
    不當，聲明廢棄，為無理由。其追加之訴請求命給付30萬元
    及法定遲延利息，亦無理由，應予駁回。
六、據上論結，本件上訴及追加之訴均為無理由。依民事訴訟法
    第449條第1項、第78條，判決如主文。
中    華    民    國    100    年    1    月    11    日
                    民事第九庭
                        審判長法  官  黃熙嫣
                              法  官  陳邦豪
                              法  官  李國增
正本係照原本作成。
如不服本判決，應於收受送達後20日內向本院提出上訴書狀，其
未表明上訴理由者，應於提出上訴後20日內向本院補提理由書狀
（均須按他造當事人之人數附繕本）上訴時應提出委任律師或具
有律師資格之人之委任狀；委任有律師資格者，另應附具律師資
格證書及釋明委任人與受任人有民事訴訟法第466條之1第1項 但
書或第2項（詳附註） 所定關係之釋明文書影本。如委任律師提
起上訴者，應一併繳納上訴審裁判費。
中    華    民    國   100    年    1     月    11    日
                              書記官  倪淑芳
附註：
民事訴訟法第466條之1（第1項、第2項）：
對於第二審判決上訴，上訴人應委任律師為訴訟代理人。但上訴
人或其他法定代理人具有律師資格者，不在此限。
上訴人之配偶、三親等內之血親、二親等內之姻親，或上訴人為
法人、中央或地方機關時，其所屬專任人員具有律師資格並經法
院認為適當者，亦得為第三審訴訟代理人。